【裁判字號】    97,台上,5275
【裁判日期】    971023
【裁判案由】    違反森林法
【裁判全文】
最高法院刑事判決            九十七年度台上字第五二七五號
上  訴  人  甲○○
            乙○○
            丙○○
共      同
選任辯護人  廖志堯律師
上列上訴人等因違反森林法案件，不服台灣高等法院台中分院中
華民國九十七年八月七日第二審更審判決（九十七年度上更(二)字
第一四三號，起訴案號：台灣苗栗地方法院檢察署九十一年度偵
字第三三一０號、九十二年度偵字第二一九一號），提起上訴，
本院判決如下：
    主  文
原判決撤銷，發回台灣高等法院台中分院。
    理  由
本件原判決認定上訴人甲○○、乙○○、丙○○等有原判決事實
欄所載，因受僱於謝國良而與之基於竊取森林主產物，為搬運贓
物，使用車輛之犯意聯絡，自民國九十年十二月底某日起，在「
雪霸國家公園」內大安溪上游及其支流南坑溪上游十餘公里（面
積達五十公頃）之「佳仁山生態保護區」（即林務局第八七至九
二、九八至一００林班），由黃家晟、潘光輝、潘光為三人負責
用纜索套綁河床旁之生立木或枯倒木，再利用不知情之劉嘉煒、
游文永、賴清河以挖土機牽扯拔取，上訴人等三人以甲○○所有
之鍊鋸就地截鋸，且為搬運贓物，使用車輛，嗣由李鴻全及不知
情之卡車司機柯阿順，將之載運至大安溪與南坑溪匯流處及泰安
鄉象鼻村苗展、鎮錩二砂石場等處藏匿、堆置，另由陳專隊將所
竊得之部分林木，掩埋在大安溪與南坑溪匯流處，林昌洪並多次
進入南坑溪查看盜取林木之進度及狀況，而結夥竊取如原判決事
實欄所載南坑溪兩岸邊坡上之珍貴肖楠木、紅檜木、台灣櫸木、
香杉等森林主產物，而於九十一年三月五日，警方在苗展砂石場
查獲五十三支木材、在南坑溪與大安溪匯流口附近及南坑溪沿岸
等地查扣相關贓木等情。因而撤銷第一審關於違反森林法部分之
判決，改判論處上訴人等三人結夥二人以上竊取森林主產物，為
搬運贓物，使用車輛罪刑，固非無見。
惟查：(一)、刑事訴訟法所定傳聞法則，確認當事人對傳聞證據有
處分權，兼採同意制度，一方面得根據當事人明示放棄反對詰問
權之意思，使被告以外之人審判外陳述具備證據能力，另方面亦
得於當事人、代理人或辯護人於調查證據時，知有審判外陳述不
得為證據之情形，而未於言詞辯論終結前聲明異議者，擬制為默
示同意。然所謂明示或默示同意者，須針對傳聞證據之證據能力
表示，而可認係使之具備證據能力，始克相當，如對於傳聞證據
僅泛稱「沒有意見」而不足認有使傳聞證據具備證據能力之意思
者，其中傳聞證據尚不能遽認因而取得證據能力。又法院於審認
傳聞證據是否取得證據能力時，並須依該審判外陳述作成時之情
況予以審酌，其認為適當者，始符合傳聞例外取得證據能力之條
件，並非一經明示或默示同意，即無條件容許作為證據。此觀之
該法第一百五十九條之五規定及其立法理由闡述即明。卷查本件
關於謝國良、謝國章、李鴻全、黃嘉晟、潘光輝、潘光為、張惠
如等於警詢時證詞，上訴人等本人固均在原審準備程序及審判期
日調查證據程序中，表示「沒有意見」，但細觀筆錄之記載，均
尚不足認係針對證據能力有無之訊問，則該被告以外之人審判外
陳述能否因而取得證據能力，已有疑義。且上訴人等之辯護人對
此詢問，係稱：「引用今日庭呈準備書狀」及「引用我們歷次所
提書狀所載」（見原審卷第二十七頁、第九十七頁），而辯護人
所謂歷次書狀係載為：「對於本案卷內所有被告以外之人於審判
外陳述，及未經被告反對詰問者，…認均不具證據能力…」（見
原審更(一)卷第三十七頁），或載為：「對於本案卷內證人…於審
判外未經…反對詰問之供述，…不具證據能力…」（見原審卷第
三十二頁），顯已就證據能力有所爭執，尤難遽認默示同意上開
警詢陳述作為證據，更遑論明示同意。是原判決理由關於證據能
力之論述，所謂「本件當事人及選任辯護人已於本院行準備程序
中陳明對於共同被告謝國良、謝國章、李鴻全、黃嘉晟、潘光輝
、潘光為、張惠如於警詢所為陳述之證據能力不爭執，依刑事訴
訟法第一百五十九條之五規定，其陳述自有證據能力。」既核與
筆錄所載之事實不合，且有悖傳聞證據處分權之法律規定。(二)、
同法於九十二年二月六日修正及增訂關於傳聞法則規定，旨在落
實直接、言詞審理主義並賦予被告對於不利證據之反詰問權，是
本院七十二年台上字第一二０三號判例意旨所謂：「刑事訴訟法
係採自由心證主義，對於證據之種類並未設有限制，…被害人案
發之初在警局訊問中之陳述，為認定上訴人犯罪證據之一，且該
項陳述之筆錄，既經顯之於公判庭，提示予上訴人辯論，依刑事
訴訟法第一百六十五條之規定，已不能謂原審就此未有調查…，
則其證據調查方法與採證之運用，顯均與證據法則無違。」，與
修、增法意旨不合，已於九十二年三月二十五日經本院九十二年
度第五次刑事庭會議決議為：「不再援用」。原判決理由所載：
「證人游文永、柯阿順、劉嘉煒及詹阿樹分別於警詢中之證述，
經本院審理中提示該等筆錄，彼等閱讀後，均具結證稱內容確係
依彼等真意陳述無訛，依此結證而援引該等筆錄，已非審判外之
陳述，自具有證據能力。」似係援用此已廢止之舊判例，關於證
據能力之論述，即與現行法有違。(三)、有罪之判決書，應於理由
內記載認定犯罪事實所憑之證據，此之所謂證據，自應包括證據
能力與證明力在內。故判決理由關於證據能力或證明力之記載，
如有必要論述而未予記載者，即難謂無理由不備之違法。卷查證
人游文永、柯阿順、劉嘉煒於原審審判期日證稱，其等受僱挖掘
道路，謝國良（雇主）向其等出示政府許可之文件云云、或證稱
，其中載有許可打撈漂流木及其區域範圍云云、或證稱，其等載
運者，為九二一（大地震）之枯倒木云云（見原審卷第六三頁背
面、第六五頁正面、第六六頁背面）等情，茍屬實在，則上訴人
等所執「其等看過林管處公文，認為合法，始受僱工作」之辯解
，即難謂子虛。此攸關上訴人等有無犯罪意思之重要證據，係以
上證人在原審行交互詰問時所作陳述，其具備證據能力，應無庸
置疑，原審自應進而論斷其證明力，以作為上訴人等否認犯罪辯
解得否採信之依據。乃原判決未敘述不採之理由，揆之前開闡釋
，自有必要論述之證明力而未予記載之違背法令。綜上，原判決
既有以上違背法令之處，即屬不可維持，上訴意旨指摘原判決違
背法令，尚非全無理由，應認仍有發回更審之原因。
據上論結，應依刑事訴訟法第三百九十七條、第四百零一條，判
決如主文。
中    華    民    國  九十七  年    十    月  二十三  日
                      最高法院刑事第五庭
                          審判長法官  陳  正  庸
                                法官  賴  忠  星
                                法官  林  秀  夫
                                法官  宋      祺
                                法官  陳  祐  治
      本件正本證明與原本無異
                                      書  記  官
中    華    民    國  九十七  年    十    月  二十八  日
                                                     ｍ


司法院資訊處製作；財團法人民間司法改革基金會備份。
